臺灣臺中地方法院民事判決　　　　　　 96年度家訴字第218號
原　　　告　乙○○
訴訟代理人　曾彥錚　律師
被　　　告　甲○○
訴訟代理人　蕭隆泉　律師
上列當事人間請求確認婚姻關係不成立事件，本院於中華民國96
年10月16日言詞辯論終結，判決如下：
    主      文
確認原告與被告間婚姻關係不成立。
訴訟費用由被告負擔。
    事實及理由
壹、程序方面：
一、按婚姻無效之訴、婚姻關係不存在之訴與婚姻不成立之訴不
    同，此觀民事訴訟法第568條第1項及民事訴訟法第247條規
    定自明。當事人如未履行或未完全履行婚姻要件時，其婚姻
    既不成立，自不發生任何婚姻之法律上效力，無須法院之判
    決，任何人均得主張之，但發生爭執時，有即受判決之法律
    上利益者，自得起訴請求確認婚姻不成立，即提起確認婚姻
    不成立之訴，而非提起確認婚姻無效之訴。然當事人如已達
    成婚姻要件，但如屬法律上規定之禁婚親或為重婚，或為一
    人同時與二人以上結婚時，則為已成立之婚姻，依法應歸於
    無效，以此為原因，請求法院為確認之判決，即應提起確認
    婚姻無效之訴。而婚姻關係不存在，係主張曾有婚姻關係，
    嗣經消滅，現在婚姻關係不存在者。至於當事人舉反證推翻
    推定之效力時，因所爭執者為曾否履行婚姻之方式，即屬婚
    姻有無成立之問題，應提起婚姻不成立之訴，而非婚姻關係
    不存在（婚姻無效）之訴。另我國民法雖無婚姻不成立之規
    定，同法第73條對不具法律特別成立要件者，亦規定為『無
    效』，並未明確劃分『無效』與『不成立』之區別，但理論
    上法律行為必須成立後，才有是否無效之問題（參照學者楊
    建華著問題分析民事訴訟法（一）第124至128頁），且民事
    訴訟法第568條第1項亦規定得提起「確認婚姻不成立」之訴
    。查本件原告所爭執者，係兩造於民國83年3月2日所為之結
    婚，並未履行結婚之公開儀式，即屬婚姻有無成立之問題。
二、復按確認法律關係成立或不成立之訴，非原告有即受確認判
    決之法律上利益，不得提起之，民事訴訟法第247條定有明
    文。所謂即受確認判決之法律上利益，係指因法律關係之存
    否不明確，原告主觀認為其法律上地位有不安之危險存在，
    而此項危險得以對於被告之確認判決除去者。本件原告以兩
    造結婚並未舉行公開儀式為由，請求確認系爭婚姻不成立，
    然原告戶籍既仍為兩造係夫妻之記載，顯見原告就系爭婚姻
    關係之成立否即有主觀之不明確，足致原告之法律上地位有
    受侵害之危險，並得以確認兩造間婚姻關係不成立之判決除
    去此種不安之狀態，揆諸前揭說明，原告自有即受本件確認
    判決之法律上利益，是原告自得提起本件確認婚姻關係不成
    立之訴，合先敘明。
貳、原告主張：
　　兩造交往過程中，因原告有身孕，乃與被告及其家人商議結
    婚事宜，雙方原擬農曆過年期間即82年1月23日舉辦婚禮。
    孰知喜帖印畢尚未寄發，被告兄長陳志文因病住院，並於81
    年12月21日辭世，被告家人臨悲痛之情，並忙於喪葬，兩造
    之婚事即此延擱。嗣被告及其家人向原告提議，先由兩造辦
    理結婚登記，俟子女出生滿月後，再一起舉辦婚禮併慶祝彌
    月之喜。原告對被告家人之處境頗能諒解，雙方遂定82年3
    月2日為結婚之日，並於同年月12日協同前往戶政事務所辦
    理結婚登記。惟長子陳奕凱於同年7月4日出生，被告對舉辦
    婚禮乙事未再重提，原告已身為人妻媳，雖曾開口爭取，經
    一、二次搪塞後，亦難再堅持。後次子陳奕旋出生，兩造經
    常為生活瑣事爭吵，被告更偶有暴力相向之行為，雙方情感
    漸薄，婚禮之事更加無著，延宕迄今。是兩造除有辦理結婚
    登記外，事實上並未辦理公開結婚儀式，亦未宴請賓客，顯
    見兩造間婚姻關係違反民法第982條結婚應有公開儀式之規
    定，欠缺婚姻之成立要件，兩造婚姻關係應不成立等語。
二、對被告抗辯之陳述：
(一)、關於被告抗辯喪禮之告別式與婚禮一同舉行乙情，該習俗固
    有因父母死亡，規避守孝之限制而舉行者，惟被告方所死亡
    者為其兄長，並無守孝之必要，且「長兄如父」指一般父親
    早逝，由兄長照顧弟或妹長大之情，惟被告之父現仍健在，
    以喪禮之告別式及婚禮同時為之，顯非常理。又原告為家中
    么女，深受家人疼惜，此婚姻大事，豈容草率行之，且無女
    方之親友參加，縱於一般家庭，亦難如此。
(二)、原告雖曾前往殯儀館拜祭被告兄長陳志文，不過時點係在被
    告兄長死亡當日，而非喪禮之時。查被告兄長陳志文係於81
    年12月21日死亡（農曆11月28日），正值當年冬至之日，被
    告兄長之遺體當天被送往殯儀館後，原告即隨同被告母親前
    往祭拜，而因原告有孕在身，原告在殯儀館中身體極度不適
    ，乃將此情告知被告，被告即請原告先行返家，並通知原告
    母親北上接原告返回彰化娘家休養，被告於隔年農曆初二即
    國曆82年1月24日前往原告彰化娘家同住三日後，於正月初
    五即國曆82年1月27日將原告帶回台北，此時被告兄長陳志
    文之喪禮早已辦竣。因此原告根本未曾參加被告兄長之喪禮
    ，自無與被告在喪禮之告別式上行結婚儀式之可能。
(三)、另依被告抗辯喪禮之告別式時原告別上紅花，並使原告以家
    屬身分行禮祭拜，姑毋論原告根本未曾參加被告兄長之喪禮
    之告別式，再者喪禮告別式上別有紅花代表之意義，客觀亦
    難認定為結婚之禮儀而足使不特定人得以共聞共見認識該行
    為為結婚禮儀。且如結婚之禮，依習俗，除奠儀之外，被告
    家人應尚有收受親友紅包賀禮，惟事實上被告僅有親友致贈
    之奠儀記載，而無任何婚慶之餽禮。且無結婚當日照相留念
    、婚禮禮簿等，亦於社會婚禮行為不符等語。
三、並聲明：如主文所示。
參、被告則以：兩造確於82年3月12日協同前往戶政事務所辦理
    結婚登記，是婚姻既經推定成立，原告應負舉證責任，惟原
    告為證明兩造未曾結婚之事實，以其母黃惠巡、兄黃燕寬之
    證詞證之，惟渠等為原告之血親，證詞不免偏頗，且結婚當
    時黃惠巡、黃燕寬均不在現場，渠等既不在場，自未曾親眼
    目睹儀式進行之經過，兩證人之證詞並不具證據能力。再者
    ，因被告之父為家中長子，被告兄長陳志文即為家中長孫，
    其身分非同一般，是兩造婚禮始於81年12月29日即陳志文喪
    禮之告別式中舉行，而原告當時於頭上簪有紅色布花一朵，
    除用以代表其新娘身份外，亦在向所有親友公示今日同係兩
    造之新婚典禮。而司儀在介紹完新人後，並引導兩造行禮鞠
    躬，向大哥陳志文靈前稟報結婚，整個過程公開，均足以令
    人認識兩造結婚，其中尚有證人陳文平、陳瑞超、陳瑞權、
    陳文昌、彭立勇在場。兩造婚禮即成，婚後子女固然出世，
    惟兄長死未逾一年，依民間習俗亦不能辦理宴客，自屬當然
    。另被告未曾對原告施以暴力行為，是原告固曾向鈞院聲請
    核發通常保護令，惟因無理由，當庭撤回該聲請，已足徵實
    情。且被告婚後為照顧妻兒，供應家中開銷，身兼數職，勤
    奮工作，早出晚歸。而原告平日對於小孩生活起居鮮少照顧
    ，在外工作交友，所有收入均供作自身花用。96年5月25日
    凌晨3時許，原告置小孩於不顧，拋夫棄子，離家出走。96
    年7月4日晚上7時30分許，原告更遭被告及被告之父陳瑞權
    、被告之兄陳文昌發現開車赴豐原慈濟醫院，與男友林保羅
    會合，渠等二人手挽著手，一同走進慈濟醫院。原告當時身
    著短裙，與男友極為親密。二人直至96年7月5日深夜12時10
    分許，才自醫院步行而出，二人依舊手挽著手，有說有笑，
    一副熱戀情人模樣，原告不僅枉為人妻，更枉為人母，是原
    告欲與男友長相廝守之意圖，不惜嚴重傷害丈夫及孩子之情
    感，其提起本件確認婚姻不成立之訴，顯不可採等語置辯。
    並聲明：原告之訴駁回。
肆、得心證之理由：
一、原告主張兩造定82年3月2日為結婚之日，在未舉行結婚之公
    開儀式，亦未宴請賓客之情況下，於同年月12日逕自辦理結
    婚登記，嗣亦未補辦結婚儀式等情，業據原告提出結婚證書
    、戶籍謄本、除戶戶籍謄本等件為證。被告則否認原告主張
    ，並以兩造婚禮係於81年129日與被告兄長陳志文死亡之喪
    禮告別式中同時舉行等語置辯。則本件爭點之所在，厥在於
    兩造之結婚是否具公開儀式之要件一端而已。經查：
(一)、被告聲請訊問之證人即被告堂兄陳文平雖到庭證述：「（兩
    造有無舉行結婚典禮？你有無在結婚證書上簽名？）有，我
    有在結婚證書上蓋章，但不是我簽名的，因為我堂哥就是被
    告的哥哥過世，所以他們有在殯儀館以披麻帶孝新娘戴紅花
    的方式舉行結婚典禮，當時我有在現場」等語（本院96年8
    月21日言詞辯論筆錄參照）。證人即被告之叔陳瑞超到庭證
    述：「兩造是在殯儀館舉行結婚典禮的，當時我有在場；我
    有在結婚證書上蓋章，但是沒有簽名」等語（同上筆錄參照
    ）。證人即被告之父陳瑞權到庭證述：「兩造是在台北第二
    殯儀館舉行婚禮的，因為當時我的兒子過世，我兒子甲○○
    說是女方提議要在殯儀館舉行婚禮的，結婚當時女方的人沒
    有到，結婚當時我有在場，原告當時有帶紅花。我有在結婚
    證書上蓋章，但是我沒有簽名。喪禮結束時女方的家人並未
    出席」等語（同上筆錄參照）。被告兄長陳文昌到庭證述：
    「兩造是在殯儀館舉行婚禮的，是女方提議要在殯儀館舉行
    婚禮的」等語（同上筆錄參照）。證人即被告友人彭立勇到
    庭證述：「我是被告的朋友，我印象中甲○○說要結婚，當
    時剛好他哥哥過世，他有說他們要在被告哥哥的喪禮中舉行
    結婚儀式，當天我有在場，但是女方家人有無參加喪禮我就
    不記得了」等語（同上筆錄參照）。惟查我國於82年間之結
    婚行為仍採儀式婚，即所謂公開儀式，係指一般不特定人可
    以共見並認識為結婚之定式禮儀或表徵而言，如在旅館房間
    內或官署內舉行婚禮，如無足使一般不特定人均可知悉之表
    徵而得共見者，並非公開儀式；在餐廳置酒席，雖自以為在
    舉行婚禮，但其情狀如無從認為舉行結婚儀式，亦非公開儀
    式（高鳳仙、親屬法理論與實務第四版、第39、40頁及司法
    院院字第1701號解釋參照）。是國人舉行婚禮仍具一定之習
    俗，於喪禮中舉行婚姻，固無不可（最高法院81年台上字第
    164號判決參照），惟究與常情有別，一般情況僅在父母死
    亡之時，因守孝期間之限制而適用之。惟縱於此情，亦須遵
    循公開儀式，即無論依舊俗或新式，雖非以穿載禮服為必要
    ，惟須為一般不特定之人所共見共聞始足當之，即依其所行
    儀式之外表，依一般客觀習慣，立可認識其為結婚者始足當
    之（臺灣高等法院89年度家上字第258號判決參照）。是依
    前述證人及被告所述，兩造結婚之日，係在被告兄長死亡之
    告別式行之，僅「原告別上紅花之行為」，即遂行被告兄長
    公祭儀式，過程中未著特別服裝，現場未置禮金簿、未擺設
    結婚合照，亦無拍照留念，及其他足以表徵使不特定多數人
    共見共聞兩造結婚儀式，如僅特定親友知悉，顯難認與公開
    儀式相符。至於被告提出婚紗照片16件附卷，惟既未於結婚
    日擺設，即與結婚行為無涉，自不待言。又，女方親友尚且
    無一人親至現場聽聞，亦違常理。而兩造結婚前亦無發送喜
    帖、準備喜餅、嫁妝、婚戒、禮金等習俗，足徵被告所述有
    疑。
(二)、再者，被告主張兩造之結婚日為陳志文喪禮之告別式即81年
    12月29日舉行，顯與戶籍謄本所示之結婚日為82年3月2日不
    符。證人即原告兄長黃燕寬亦到庭證述：「結婚證書上的字
    是我簽的沒錯，因為當時我妹妹已經懷孕了，必須要辦理結
    婚登記，但是被告家當時有喪事所以沒有舉行結婚典禮」等
    語（本院96年8月21日言詞辯論筆錄參照）。證人即原告之
    母黃惠巡到庭證述：「被告哥哥過世的第一天當天我女兒只
    是去祭拜被告的哥哥，因為我女兒當天表示身體不舒服，被
    告的父母叫我帶我女兒回家，但是當天只是單純的喪禮，並
    不是婚禮及喪禮一起辦理，我女兒只有在被告哥哥過世的第
    一天有去祭拜，之後就未再去參加喪禮」等語（本院96年9
    月7日言詞辯論筆錄參照）。查證人為不可代替之證據方法
    ，如果確係在場聞見待證事實，而其證述又非虛偽者，縱令
    證人與當事人有親屬、親戚或其他利害關係，其證言亦非不
    可採信（最高法院53年臺上字第2673號判例意旨參照）。又
    證人為當事人4親等內之血親或3親等內之姻親者，依民事訴
    訟法第307條第1項第1款之規定，僅該證人得拒絕證言而已
    ，非謂其無證人能力，所為證言法院應不予斟酌，事實審法
    院本其取捨證據之職權，依自由心證，認此項證人之證言為
    可採予以採取，不得謂為違法（最高法院40年臺上字第1192
    號判例意旨參照）。查證人為原告之兄長及母，渠出於自由
    意志就其所見所聞之事實據以陳述之證言自有證據能力。復
    核與證人即原告之母之友游雅秀稱述：「乙○○自81年冬至
    （即81 年12月21日）就回家住了，一直住到過年以後，因
    為乙○○大肚子又遇到被告的哥哥過世，所以至過年後被告
    來接她才回去。因為我跟原告的媽媽是好朋友，所以我知道
    原告並沒有結婚。原告的媽媽本來邀我一起去接乙○○回家
    ，但是因為當天我要拜拜所以沒有去，可是當晚我有去原告
    家」等語（同上筆錄參照），悉相符合。足徵原告僅就被告
    兄長陳志文死亡當日即81年12月21日到場，此後原告至次年
    春節即82年1月24日期間均在原告娘家，自無參與被告兄長
    陳志文死亡喪禮告別式之可能，更遑論參與婚禮行為，執此
    ，兩造結婚之日究為何日，顯屬疑問。參佐被告之父迄今仍
    健在，而陳志文實為次子，並非長兄，被告之長兄陳明宏早
    於57年9月4日亡故，亦有除戶戶籍謄本1件附卷，被告所述
    諸多矛盾，其抗辯尚難採憑。從而，原告主張兩造未於82年
    3月2日舉行任何結婚公開儀式，並使不特定人得以共見共聞
    認識其等有結婚之事實，應堪屬實。
二、按結婚應有公開儀式及二人以上之證人，如不具備此方式，
    其結婚無效；經依戶籍法為結婚之登記者，推定其已結婚，
    民法第982條第1項、第2項分別定有明文。且男女雙方當事
    人若未具備上開結婚之法定要式，縱曾同居生子，並向戶政
    機關辦理結婚登記，或在外自稱為夫妻，亦難認其有婚姻關
    係存在。所謂結婚應有公開儀式，係指結婚之當事人應行定
    式之禮儀，使不特定人得以共見共聞，認識其為結婚者而言
    。又民事訴訟法第586條第1項所定婚姻無效之訴與確認婚姻
    成立或不成立之訴，兩者不同。所謂確認婚姻不成立之訴，
    係主張無結婚之事實，而有婚姻之形式；至於婚姻無效之訴
    ，則係主張有結婚之事實，而其行為無效而言。本件上訴人
    主張兩造未依民法第982條之規定舉行公開儀式，亦即無結
    婚之事實，僅在戶籍上為結婚之登記，而有婚姻之形式，依
    上開說明，自屬婚姻不成立之問題（最高法院80年臺上字第
    2249號判決要旨足資參照）。查本件兩造之婚姻已辦妥結婚
    登記，有戶籍謄本附卷可稽，依法應推定兩造業已結婚，惟
    上開推定得舉反證推翻。而據上開說明，兩造並未於82年3
    月2日舉行公開結婚儀式，亦未宴請賓客，足認兩造雖經戶
    政機關辦理結婚登記，然並未依民法第982條之規定舉行公
    開儀式，亦即無結婚之事實無疑。揆諸上開最高法院判決意
    旨所示，兩造間婚姻關係因未舉行公開儀式，顯然欠缺結婚
    之形式要件，不能認為其婚姻合法成立，則原告請求確認兩
    造之婚姻不成立，為有理由，應予准許。
伍、本件事實已臻明確，兩造有關被告暴力行為、原告未盡人妻
    母之職、外遇等攻擊防禦及證據方法，均與本案之判斷不生
    影響，毋庸一一審酌論列，併此敘明。
陸、訴訟費用負擔之依據：民事訴訟法第78條。
中　　華　　民　　國　　96　　年　　11　　月　　13　　日
                家事法庭　　法　官　許冰芬
以上正本係照原本作成。
如對本判決上訴須於本判決送達後20日內向本院提出上訴狀（需
附繕本）。
中　　華　　民　　國　　96　　年　　11　　月　　13　　日
                            書記官　黃惠閔
